ACORDAO-COMPLETO-2530775

ACÓRDÃO 8046/2022 ATA 40/2022 - PRIMEIRA CÂMARA

VISTOS, relatados e discutidos estes autos de recurso de reconsideração interposto por Dannilo Cavalcante Vieira contra o Acórdão 1434/2021-TCU-Primeira Câmara, mantido pelo Acórdão 4.028/2021-TCU-1.ª Câmara,
ACORDAM os Ministros do Tribunal de Contas da União, reunidos em sessão de Primeira Câmara, diante das razões expostas pelo relator, em:
9.1. conhecer do recurso e, no mérito, dar-lhe provimento;
9.2. tornar insubsistentes os itens 9.2 a 9.4 do Acórdão 1434/2021-TCU-Primeira Câmara;
9.3. arquivar o presente processo, com fundamento no art. 11 da Resolução TCU 344/2022
9.4 dar ciência deste acórdão ao recorrente e aos demais interessados.

Recurso de reconsideração em tomada de contas especial

Primeira Câmara

Município de Bom Conselho - PE.

3. Interessados/Responsáveis/Recorrentes:
3.1. Interessado: Fundo Nacional de Desenvolvimento da Educação (00.378.257/0001-81).
3.2. Responsável: Dannilo Cavalcante Vieira (XXX.239.854-XX).
3.3. Recorrente: Dannilo Cavalcante Vieira (XXX.239.854-XX).

13.1. Ministros presentes: Vital do Rêgo (na Presidência), Walton Alencar Rodrigues (Relator), Benjamin Zymler e Jorge Oliveira.
13.2. Ministro-Substituto presente: Weder de Oliveira.

WALTON ALENCAR RODRIGUES

Ministro Benjamin Zymler.

Transcrevo, a seguir a instrução do Auditor (peça 86) :
Trata-se de recurso de reconsideração interposto por Dannilo Cavalcante Vieira (peças 68-70) , pelo qual contesta o Acórdão 1434/2021-TCU-Primeira Câmara (Relator Ministro Benjamin Zymler) , prolatado na Sessão Telepresencial realizada em 9/2/2021 (peça 42) .
2.	A deliberação recorrida apresenta o seguinte teor:
VISTOS, relatados e discutidos estes autos de tomada de contas especial instaurada pelo Fundo Nacional de Desenvolvimento da Educação (FNDE) em desfavor do Sr. Dannilo Cavalcante Vieira, prefeito de Bom Conselho/PE, em razão da omissão no dever de prestar contas dos recursos recebidos pelo município por força do Programa de Apoio aos Sistemas de Ensino para Atendimento de Jovens e Adultos (Peja) , no exercício de 2013,
ACORDAM os Ministros do Tribunal de Contas da União, reunidos em sessão de Primeira Câmara, ante as razões expostas pelo Relator, em:
9.1. considerar revel o Sr. Dannilo Cavalcante Vieira, para todos os efeitos, nos termos do art. 12, § 3º, da Lei 8.443/1992;
9.2. julgar irregulares as contas do Sr. Dannilo Cavalcante Vieira, com fundamento nos arts. 1º, inciso I, e 16, inciso III, alíneas "a" e "c", da Lei 8.443/1992, condenando-o, com base nos arts. 19, caput, e 23, inciso III, da mesma Lei, ao pagamento das quantias abaixo discriminadas, com a fixação do prazo de quinze dias, a contar da notificação, para comprovar, perante o Tribunal (art. 214, inciso III, alínea "a", do Regimento Interno) , o recolhimento da dívida aos cofres do Fundo Nacional de Desenvolvimento da Educação (FNDE) , atualizada monetariamente e acrescida dos juros de mora, calculados a partir das datas da ocorrência até a data dos recolhimentos, na forma prevista na legislação em vigor:
	Valor Original (R$) 
	Data da Ocorrência

	     419.337,50
	       3/1/2013

	     419.337,50
	       8/8/2013

9.3. aplicar ao Sr. Dannilo Cavalcante Vieira, com fundamento no art. 19, caput, da Lei 8.443/1992, multa prevista no art. 57 da mesma Lei, no valor de R$ 600.000,00 (seiscentos mil reais) , fixando-lhe o prazo de quinze dias, a contar da notificação, para que comprove, perante este Tribunal, o recolhimento da dívida aos cofres do Tesouro Nacional (art. 214, inciso III, alínea "a", do Regimento Interno do TCU) , atualizada monetariamente desde a data deste acórdão até a data do efetivo recolhimento, se for paga após o vencimento, na forma da legislação em vigor;
9.4. autorizar, desde logo, nos termos do art. 28, inciso II, da Lei 8.443/1992, a cobrança judicial das dívidas, caso não atendida a notificação;
9.5. remeter cópia deste acórdão à Procuradoria da República no Estado do Pernambuco, nos termos do art. 16, § 3º, da Lei 8.443/1992, para adoção das medidas cabíveis.
HISTÓRICO 
3.	O presente processo cuidou originalmente Tomada de Contas Especial - TCE instaurada pelo Fundo Nacional de Desenvolvimento da Educação - FNDE, em desfavor do Sr. Dannilo Cavalcante Vieira, ex-prefeito de Bom Conselho/PE nas gestões 2013/2016 e 2017/2020, pela omissão quanto ao dever de prestar contas dos recursos do Programa de Apoio aos Sistemas de Ensino para Atendimento de Jovens e Adultos - PEJA no exercício de 2013. 
4.	Os recursos transferidos ao município foram no total de R$ 838.675,00 (peça 3) . O Relatório de TCE 755/2018-DIREC/COTCE/CGAPC/DIFIN-FNDE/MEC concluiu pela responsabilidade do alcaide, no valor total repassado (peça 13) . 
5.	No âmbito do TCU houve a citação do Sr. Dannilo, pela não comprovação da boa e regular execução do Programa, e a sua audiência pelo descumprimento do prazo originalmente estipulado para a apresentação das contas (peças 25-26, 31-33 e 32-34) . O responsável manteve-se silente, e a Secex-TCE propôs a sua condenação em débito, com a aplicação de multa (peças 37-39) . O Ministério Público/TCU anuiu à proposta (peça 41) , bem como o relator a quo (peças 43-44) , sendo proferido o Acórdão 1.434/2021-TCU-1.ª Câmara. 
6.	Houve a interposição de embargos de declaração (peças 55-58) , os quais foram rejeitados pelo Acórdão 4.028/2021-TCU-1.ª Câmara (peça 62) . 
7.	Irresignado, o Sr, Dannilo apresentou recurso de reconsideração (peças 66-70) , o qual passa-se a examinar. 
EXAME DE ADMISSIBILIDADE
8.	Em exame preliminar de admissibilidade essa secretaria propôs conhecer o recurso de reconsideração, suspendendo os efeitos dos itens 9.2, 9.3 e 9.4 do Acórdão 1434/2021-TCU-Primeira Câmara, com fulcro nos artigos 32, I e 33 da Lei 8.443/1992 (peças 71) , o que foi ratificado por despacho do Ministro Walton Alencar Rodrigues (peça 74) . 
EXAME DE MÉRITO
9.	Delimitação do recurso
9.1.	Constitui objeto do recurso de Dannilo Cavalcante Vieira (peças 66-70) definir se: 
	a) houve a prescrição das pretensões punitiva e ressarcitória pelo TCU;
	b) a documentação anexada ao recurso comprova a boa e regular execução do Programa de Apoio aos Sistemas de Ensino para Atendimento de Jovens e Adultos - PEJA em Bom Conselho/PE, no exercício de 2013. 
10.	Da Prescrição
10.1.	Mesmo que o recorrente não tenha apresentado alguma alegação a respeito, faz-se breve registro acerca de eventual ocorrência da prescrição, em razão do recente julgamento, pelo Supremo Tribunal Federal, do RE 636.886 (Tema 899 da repercussão geral) .
10.2.	Nesse ponto, é importante mencionar que, nos processos de controle externo, matéria de ordem pública pode ser revista de ofício ou mediante provocação da parte por simples petição, independentemente de recurso (Acórdão 1160/2015-TCU-Plenário, relator Ministro Augusto Nardes) . De mesmo modo, ressalta-se que questões de ordem pública autorizam o órgão ad quem a julgar fora do que consta nas razões ou contrarrazões do recurso (Acórdão 690/2010-TCU-Plenário, relator Ministro Augusto Nardes) . 
10.3.	No presente processo original de tomada de contas especial houve a imputação de débito e a sanção de multa, e por essa razão o exame a seguir engloba as pretensões punitiva e ressarcitória do TCU. 
10.4.	Feitas essas considerações, nota-se que no exame da prescrição a Secretaria de Recursos - Serur tem adotado os entendimentos detalhados no documento juntado como a peça 85 dos autos, que contém estudo e pronunciamentos anteriores da secretaria sobre o tema. Nessas manifestações estão desenvolvidas as seguintes premissas, que serão utilizadas no presente exame: 
	a)  ao julgar o RE 636.886, o STF conferiu nova interpretação ao art. 37, § 5º, da Constituição Federal, fixando a tese de que "é prescritível a pretensão de ressarcimento ao erário fundada em decisão de Tribunal de Contas";	
	b)  as pretensões punitiva e de ressarcimento devem observar o mesmo regime na atividade de controle externo, dado o objetivo comum da prescrição, de fixar prazo para o Tribunal de Contas agir, para caracterizar o ilícito, identificar seu autor e dimensionar as consequências legais da conduta, independentemente de terem natureza punitiva ou ressarcitória;
	c)  até que sobrevenha norma específica, entende-se que a prescrição das pretensões punitiva e de ressarcimento, no processo de controle externo, deve observar o regime da Lei 9.873/1999, na linha dos recentes pronunciamentos do STF a respeito. Assim, sem prejuízo de se realizar o exame da prescrição também segundo o prazo decenal previsto no Código Civil, o critério adotado na formulação da proposta de encaminhamento será o da Lei 9.873/1999.  
Análise da prescrição segundo os critérios do Acórdão 1441/2016-TCU-Plenário:
10.5.	No que se refere à pretensão punitiva, o TCU tem tradicionalmente aplicado os critérios definidos no Acórdão 1441/2016-TCU-Plenário (rel. Min. Benjamin Zymler) , que, em incidente de uniformização de jurisprudência, orientou-se pela aplicação do Código Civil. Por este acórdão, em linhas gerais, a prescrição subordina-se ao prazo geral de dez anos (CC, art. 205) , contado a partir da data da ocorrência do fato e interrompido pelo ato que ordenar a citação, a audiência ou a oitiva da parte. 
10.6.	Entre outras razões que justificaram a adoção desse critério destaca-se a de que o citado dispositivo constitui uma cláusula geral a ser empregada sempre que a pretensão for prescritível, mas a lei não estabelecer um prazo específico, como na hipótese. 
10.7.	Desta feita, adotar-se-á a data de 3/8/2015 como marco inicial da contagem, quando expirou o prazo para a apresentação das contas do PEJA de 2013, conforme Resolução n.º 43 do Conselho Deliberativo do Fundo Nacional de Desenvolvimento da Educação. Segundo a jurisprudência do Tribunal, o que ocorrer primeiro entre o prazo final para a prestação de contas e a data de sua entrega deve ser o marco inicial dessa contagem (v.g. Acórdãos 3.749/2018-TCU-2ª Câmara; rel. Min. Ana Arraes e 2.278/2019-TCU-1.ª Câmara; rel. Min. Subs. Augusto Sherman Cavalcanti) . 
10.8.	A citação e a audiência do Sr. Dannilo Cavalcante Vieira foram autorizadas em 23/9/2019 (despacho do relator à peça 23) , e o Acórdão 1.434/2021-TCU-1.ª Câmara ora recorrido foi proferido em 9/2/2021 (peça 42) . 
10.9.	Conclui-se, em vista das premissas informadas acima, que não estaria prescrita a possibilidade de atribuição de débito, tampouco da aplicação de multa caso fossem adotados os parâmetros definidos no Acórdão 1441/2016-TCU-Plenário.
Análise da prescrição pelo regime da Lei 9.873/1999 
10.10.	Por sua vez, adotando-se as regras fixadas na Lei 9.873/1999 ao caso em exame, observa-se que ocorreu a prescrição em relação ao Sr. Dannilo Cavalcante Vieira. Para tanto, é preciso considerar os parâmetros a seguir. 
a) Termo inicial: 
10.11.	A Lei 9.873/1999, art. 1º, parte final, traz previsão expressa a respeito do início do prazo em se tratando de infração de caráter permanente ou continuado. Nesta hipótese, a prescrição começa a correr não da data de cada fato, e sim "do dia em que tiver cessado" a permanência ou a continuidade. 
10.12.	A exemplo da análise anterior pelos ditames do Código Civil, adotar-se-á a data de 3/8/2015 como termo inicial da contagem, quando do último pagamento glosado. 
b) Prazo: 
10.13.	A Lei 9.873/1999 apresenta um prazo geral, de cinco anos (art. 1º) , e um prazo especial, previsto no art. 1º, § 2º, a saber: "quando o fato objeto da ação punitiva da Administração também constituir crime, a prescrição reger-se-á pelo prazo previsto na lei penal". 
10.14. 	Neste processo de contas especiais não houve a conclusão pelo possível cometimento de crime e, então, o prazo prescricional a ser adotado é o geral de cinco anos. 
c) Interrupções por atos inequívocos de apuração dos fatos: 
10.15.	No regime da Lei 9.873/1999, a prescrição se interrompe "por qualquer ato inequívoco, que importe apuração do fato" (art. 2º, II) . Com esse fundamento, houve interrupção da prescrição nos seguintes momentos a partir de 3/8/2015, marco inicial da contagem, até a prolação do Acórdão 1434/2021-TCU-Primeira Câmara ora recorrido: 
1º) na fase interna da TCE: (a) Informação 4259/2018, de 1º/11/2018 (cf. assinatura eletrônica do Coordenador-Geral de Acompanhamento de Prestação de Contas) (peça 7) ; (b) emissão do Termo de Instauração da TCE 680/2018, de 11/12/2018 (peça 1) e (c) Relatório de TCE 755/2018, de 3/5/2019.
2.º) na fase externa da TCE: (a) instrução da Secex-TCE, de 11/9/2019 (peça 20) ; (b) despachos do diretor e do secretário, ambos de 16/9/2019 (peça 21-22) ; (c) despacho do relator, de 23/9/2019 (peça 23) ; (d) instrução da Secex-TCE, de 16/9/2020 (peça 37) ; (e) despachos do diretor e do secretário, ambos de 23/9/2020 (peças 38-39) e (f) parecer do MP/TCU, de 29/1/2021 (peça 41) .
10.16.	Outros atos, anteriores ao Acórdão 1.434/2021-TU-1.ª Câmara ora recorrido, ou, posteriores, não configuram apuração dos fatos e dizem respeito, por exemplo, a manifestações do Controle Interno e ao exame técnico dos embargos de declaração interpostos, entre outros (peças 8, 9, 10, 14, 15, 16 e 17) . 
d) Interrupções pela citação/audiência dos responsáveis: 
10.17.	A prescrição também é interrompida "pela notificação ou citação do indiciado ou acusado, inclusive por meio de edital", nos termos do art. 2º, I, da Lei 9.873/1999. E, no regime dessa lei, a interrupção se dá pela citação (ou audiência) propriamente dita, e não pelo despacho que a ordena. Com esse fundamento houve a interrupção nas seguintes oportunidades: 
1º) na fase interna da TCE: Ofício 23700E/2015, de 4/8/2015, recebido em 24/8/2015 (peças 4-5) .
2.º) na fase externa da TCE: (a) Ofício 8285/2019-Secomp4, de 28/10/2019, recebido em 5/11/2019 (peças 25-26) ; (b) Ofício 35678/2020-Secomp4, de 29/7/2020, recebido em 5/8/2020 (peças 31 e 33) e (c) Oficio 35683/2020-Secomp4, de 29/7/2020, recebido em 12/8/2020 (peças 32 e 34) .
e) Interrupção pela decisão condenatória recorrível: 
10.18.	Por fim, a prescrição também se interrompe "pela decisão condenatória recorrível" (art. 2º, III, da Lei 9.873/1999) . Com esse fundamento, como visto, ocorreu a interrupção em 9/2/2021, data da sessão em que foi proferido o Acórdão 1434/2021-TCU-Primeira Câmara (peça 42) . Essa interrupção é relevante, por estabelecer prazo para julgamento do recurso. 
f) Da prescrição intercorrente: 
10.19.	Nos termos do art. 1º, § 1º, da Lei 9.873/1999, opera-se a prescrição intercorrente se o processo ficar paralisado por mais de três anos, aguardando "julgamento ou despacho". 
10.20.	Note-se que há uma correlação entre essa hipótese e as causas de interrupção da prescrição do art. 2º. Com efeito, uma vez interrompida a prescrição por alguma das hipóteses do art. 2º, o processo não pode ficar inativo, sem qualquer inovação processual relevante, por mais de três anos. 
10.21.	Trata-se de prazo específico, não se aplicando nem o prazo geral de cinco anos nem o prazo especial, da lei penal (§ 2º) . A finalidade da prescrição intercorrente, com seu prazo próprio, é a de assegurar a eficiência e celeridade nas apurações administrativas. Seria contrário a essa finalidade a paralisação injustificada do processo por período maior que o triênio estabelecido para a hipótese. 
10.22.	A extrapolação do prazo de três anos, sem inovação relevante no processo, pode configurar negligência. Por isso, além de se operar a prescrição, deve-se promover a "apuração da responsabilidade funcional decorrente da paralisação, se for o caso". 
10.23.	Em muitas situações o exame da prescrição intercorrente pode ficar prejudicado nos processos já em tramitação no TCU. Como a ação de ressarcimento era considerada imprescritível, as peças que compõem a tomada de contas especial, elencadas no art. 10 da Instrução Normativa-TCU 71/2012, não contemplam informações pormenorizadas quanto ao andamento do processo na fase interna, o que pode prejudicar a análise de eventual paralisação por mais de três anos. 
10.24.	Assim, caso o tribunal venha a adotar a sistemática da Lei 9.873/1999 para aferir a prescrição, convém avaliar, oportunamente, a possibilidade de ajustes na IN-TCU 71/2012, para que as tomadas de contas especiais encaminhadas ao TCU contemplem informações sobre as interrupções ocorridas na fase interna do procedimento como, por exemplo, declaração do órgão instaurador da TCE, de que o processo não ficou paralisado por mais de três anos, na forma do art. 1º, § 1º, da citada lei. 
10.25.	Especificamente quanto a esta tomada de contas especial, as causas de interrupção elencadas acima permitem evidenciar que o processo não teve andamento regular, pois entre o recebimento, em 24/8/2015, do Ofício 23700E/2015 (peças 4-5) e a assinatura da Informação 4259/2018, em 1º/11/2018 (peça 7) , transcorreu período superior a três anos. 
g) Conclusão:
10.26.	Observa-se, pelos eventos indicados, e tomando-se por referência a Lei 9.873/1999, tida pelo STF como norma regente da prescrição da pretensão punitiva pelo TCU - e, por consequência, da ressarcitória, conforme premissas do item 10.4 acima -, que transcorreu prazo suficiente para se operar a prescrição intercorrente. 
A possibilidade de adoção de novo critério no caso concreto
10.27.	Por fim, são oportunas algumas considerações sobre a possibilidade de aplicar, neste processo, novo critério para exame da prescrição, diverso do considerado no julgamento originário (que seguiu o Acórdão 1441/2016-TCU-Plenário) . 
10.28.	O art. 926 do CPC positivou a orientação de que "os tribunais devem uniformizar sua jurisprudência e mantê-la estável, íntegra e coerente", com o fim de inibir que decisões contemporâneas adotem soluções distintas para uma mesma questão, comprometendo os valores de isonomia e previsibilidade, essenciais à segurança jurídica.
10.29.	Isso não impede a reorientação da jurisprudência, sempre que evidenciada a necessidade de ajustar o entendimento à correta exegese das normas legais. E é perfeitamente possível, e até mesmo comum, que a reorientação se dê em grau recursal, pois o recurso devolve à "apreciação e julgamento pelo tribunal de todas as questões (...) relativas ao capítulo impugnado" (art. 1.013, § 1º, do CPC) , para que se profira novo julgamento, procedendo-se à correta aplicação do direito. 
10.30.	Todavia, em se tratando de recurso, deve-se observar a proibição de reformatio in pejus, não se aplicando o novo entendimento se dele resultarem efeitos práticos mais gravosos ao recorrente. O novo critério pode ser aplicado, contudo, não só se produzir efeitos favoráveis, mas também se conduzir à manutenção da decisão recorrida, ainda que por outros fundamentos. 
11.	Da prestação de contas do PEJA/2013 em Bom Conselho/PE 
11.1.	O recorrente observa que apresentou as contas do PEJA em Bom Conselho/PE, para o exercício de 2013, que atestariam a regular aplicação dos recursos, sua boa-fé e a inexistência de dano ao erário, com o atingimento da finalidade pública pretendida. Anota que dos R$ 838.675,00 transferidos ao município houve a utilização de R$ 617.553,23 em 2013, e os restantes R$ 238.127.83 foram registrados como 'Saldo a Reprogramar para o Exercício Seguinte', sendo aplicados em 2014, conforme autorizado pelo artigo 14, §2.º, da Resolução/CD/FNDE/ 48, de 2/10/2012, então vigente. 
11.2.	Defende que, mesmo apresentados tardiamente, os documentos ora anexados são suficientes para refutar qualquer irregularidade na aplicação dos recursos, merecendo ser apreciados pelo tribunal, em homenagem ao princípio do formalismo moderado. E assevera que os recursos foram aplicados em despesas de custeio para a manutenção e o desenvolvimento de novas turmas de Educação de Jovens e Adultos - EJA, como a remuneração de docentes, a aquisição de material escolar para alunos e professores, o transporte escolar destinado exclusivamente aos alunos matriculados e frequentes, e a aquisição de gêneros alimentícios, destinados ao atendimento das necessidades de alimentação escolar dos alunos. 
11.3.	Anota que as Atas de Reuniões do Conselho Municipal de Acompanhamento e Controle Social do Fundo de Manutenção e Desenvolvimento da Educação Básica e Valorização dos Profissionais da Educação do Município de Bom Conselho/PE - CACS foram juntadas às contas, e o parecer do colegiado sobre o PEJA/2013 não foi juntado ao Sistema de Prestação de Contas do FNDE - SiGPC por problemas técnicos na plataforma. 
11.4.	Afirma que o Acórdão 1.434/2021-TCU-1.ª Câmara atribuiu responsabilidade objetiva ao recorrente, por um suposto e presumido dano ao erário, sem ao menos ter sido verificado se o dano efetivamente existiu, bem assim o nexo de causalidade com a conduta do ex-prefeito, condenando-o tão somente pela falta de prestação de contas tempestiva. E conclui que a responsabilidade do agente público deve observar a teoria da responsabilidade civil subjetiva, conforme o artigo 37, § 6.º, da Constituição Federal, somente sendo aceitável a teoria objetiva quando autorizada por norma expressa. Menciona a doutrina de Maria Sylvia Zanella Di Pietro, Yussef Said Cahali e Benjamin Zymler, além de julgados do TCU (Acórdão 2781/2016-TCU-Plenário, rel. Min. Benjamin Zymler; 2.062/2014-TCU-Plenário; rel. Min. Aroldo Cedraz e 3.372/2012-TCU-Plenário; rel. Min. Augusto Nardes) .
11.5.	Alude, também, a julgados do Poder Judiciário, ao afirmar que a "indicação de irregularidades não implica necessariamente em penalidade", e a condenação do recorrente consistiu em "evidente presunção de irregularidade" (TRF1 - AC: 00192038620104013700, Relator: Desembargador Federal Ney Bello, Data de Julgamento: 12/08/2020, Terceira Turma, Data de Publicação: 14/08/2020; (TRF-1 - AC: 00162848520144013700, Relator: Desembargador Federal Márcio César Ribeiro, Data de Julgamento: 18/09/2018, Terceira Turma, Data de Publicação: 28/09/2018; (TRF-3 - AC: 00001928420084013201, Relator: Desembargadora Federal Monica Sifuentes, Data de Julgamento: 18/02/2014, Terceira Turma, Data de Publicação: 28/02/2014 e TRF-5 - AC: 00003306120114058107 CE, Relator: Desembargador Federal Manoel Erhardt, Data de Julgamento: 17/03/2016, Primeira Turma, Data de Publicação: Diário da Justiça Eletrônico TRF5 (DJE) - 31/03/2016 - Página 45) . 
11.6.	Conclui afirmando que para a jurisprudência nacional, a prática de atrasar a prestação de contas "não configura, por si só, ato de improbidade administrativa ou conduta dolosa do administrador público" (TRF-1 - AC: 00614114620144013700, Relator: Desembargador Federal  Olindo Menezes, Data de Julgamento: 26/08/2019, Quarta Turma, Data de Publicação: 04/11/2019; (TRF-5 - AC: 08004678820174058401, Relator: Desembargador Federal Rogério Fialho Moreira, Data de Julgamento: 29/03/2019, 3ª Turma e (TRF-5 - APR: 7497520114058303, Relator: Desembargador Federal Marcelo Navarro, Data de Julgamento: 19/12/2013, Terceira Turma, Data de Publicação: 07/01/2014) .
Análise
11.7.	Inicialmente, cabe anotar que os processos de controle externo com trâmite no TCU não se confundem com as ações judiciais para verificar se houve a prática de algum ato descrito na Lei 8.429/1992, a chamada Lei de Improbidade Administrativa, uma vez que possuem naturezas distintas. 
11.8.	Embora alguns julgados na Corte de Contas tenham decidido pela caracterização da omissão no dever de prestar contas como ato doloso de improbidade, tipificado no artigo 11 da Lei 8.429/1992 (v.g. Acórdão 1482/2020-TCU-Plenário e 768/2020-TCU-1ª Câmara, ambos de relatoria do Min. Walton Alencar Rodrigues) , a tradicional jurisprudência do tribunal sobre o tema é no sentido de os processos de controle externo e as ações judiciais de improbidade não se confundirem, e nem mesmo se vincularem, em vista do princípio da independência das instâncias (v.g. Acórdão 10853/2018-TCU-Primeira Câmara; rel. Min. Bruno Dantas e 782/2021-TCU-Plenário; rel. Min. Benjamin Zymler) .
11.9.	Para a imputação de débito no TCU não é imprescindível a comprovação de má-fé e desonestidade, tampouco de alguma conduta dolosa do agente. O Relatório que precedeu o Acórdão 2.178/2013-TCU-2.ª Câmara (rel. Benjamin Zymler) contém explanação sobre o tema, ao tratar da distinção entre controle externo pelo tribunal de contas e ação de improbidade: 
Ao contrário do que sustenta o recorrente, para a imputação em débito, não é necessária a comprovação da má-fé ou desonestidade do agente. Nas hipóteses em que for constatado dano ao erário resultante de omissão no dever de prestar contas, de ato de gestão ilegítimo ou antieconômico, ou desvio de dinheiro público, o Tribunal, ao julgar irregulares as contas, fixará a responsabilidade do agente público que praticou o ato irregular (artigo 16, § 2º, alínea "a", da Lei 8.443/1192) . Não é necessária, assim, a conduta dolosa, bastando apenas a modalidade culposa. 
O Tribunal não condenou o prefeito por ato de improbidade administrativa. Nem poderia, pois não é da competência dos Tribunais e Conselhos de Contas condenarem gestores por atos desta natureza, os quais devem ser apurados em procedimento próprio no âmbito do Poder Judiciário. A improbidade administrativa deve ser apurada em processo movido pelo Ministério Público, a ser julgado pela autoridade judicial.
 (...) 
É assim desnecessária, para o julgamento pela irregularidade das contas ou para a aplicação de multa em processo de fiscalização, a caracterização de ato doloso de improbidade. Basta que o gestor tenha cometido, de forma não justificada, ato ilegítimo ou antieconômico lesivo ao Erário ou deixado de adimplir sua obrigação de prestar contas dos recursos recebidos, e que lhe fosse exigível conduta diversa, para ficar caracterizada sua responsabilidade subjetiva. 
11.10.	A propósito, o item 9.5 do Acórdão 1.434/2021-TCU-1.ª Câmara, ora recorrido, determinou o encaminhamento do aresto à Procuradoria da República no Estado de Pernambuco, justamente para que esta pudesse adotar as providências que entendesse cabíveis, e que fossem de sua competência, a exemplo de eventual ação judicial sobre improbidade administrativa. 
11.11.	Ademais, a impossibilidade de auferir a boa-fé, decorrente da ausência de manifestação do Sr. Dannilo quando chamado aos autos, conforme registrado em instrução neste processo (peça 37, p. 8, item 29) , não implica, em consequência, na automática conclusão por alguma conduta eivada de má-fé, mas apenas permitiu o julgamento de mérito desde logo, autorizado pelos §§ 2º e 6º do artigo 202 do Regimento Interno/TCU. 
11.12.	No âmbito dos processos de controle externo são exigidos simultaneamente três pressupostos para a responsabilização: (i) o ato ilícito na gestão dos recursos públicos; (ii) a conduta dolosa ou culposa; e (iii) o nexo de causalidade entre o dano e o comportamento do agente. Admite-se a ocorrência de excludentes de culpabilidade, tal como a inexigibilidade de conduta diversa ou a ausência de potencial conhecimento da ilicitude (v.g. Acórdão 2420/2015-TCU-Plenário; rel. Min. Benjamin Zymler) . 
11.13.	No julgamento de contas especiais, como no presente processo, sua instauração decorre da omissão no dever de prestar contas, da não comprovação da aplicação de recursos federais, da ocorrência de desfalque, alcance, desvio ou desaparecimento de dinheiro, bens ou valores públicos, ou da prática de ato ilegal, ilegítimo ou antieconômico que resulte em dano ao erário, conforme o artigo 3.º da Instrução Normativa-TCU 71/2012. No caso, o Sr. Dannilo foi responsabilizado por não prestar contas dos recursos geridos durante a sua gestão relativos ao PEJA. 
11.14.	E no processo de controle externo neste TCU, a omissão no dever de prestar contas dos recursos geridos gera a presunção de culpa e, por conseguinte, da ocorrência do próprio débito. O ônus da prova é invertido e cabe ao gestor, o que não se confunde com a responsabilização objetiva, pois é sempre possível a este comprovar a regularidade de sua gestão, conforme os seguintes enunciados ('Jurisprudência Selecionada; site/TCU) : 
A responsabilização do gestor que não prestou contas dos recursos a ele confiados por meio de ajuste convenial decorre de culpa presumida, na medida em que compete a ele demonstrar a correta utilização desses recursos públicos. (Acórdão 5.787/2017-TCU-2.ª Câmara; rel. Min. Vital do Rego) 
A omissão no dever de prestar contas significa não somente descumprimento da Constituição e da legislação em vigor, mas também violação da transparência na prática dos atos de gestão, ausência de comprovação da lisura no trato com a coisa pública e presunção de que a totalidade dos recursos públicos federais transferidos ao convenente tenha sido integralmente desviada. (Acórdão 2.256/2017-TCU-2.ª Câmara; rel. Min. Walton Alencar Rodrigues) 
Nos processos relativos ao controle financeiro da Administração Pública, a culpa dos gestores por atos irregulares que causem prejuízo ao erário é legalmente presumida, ainda que não se configure ação ou omissão dolosa, admitida prova em contrário, a cargo do gestor. Na fiscalização dos gastos públicos, privilegia-se, como princípio básico, a inversão do ônus da prova. Cabe ao gestor demonstrar a boa aplicação dos dinheiros e valores públicos sob sua responsabilidade (art. 70, parágrafo único, da Constituição Federal e art. 93 do Decreto-Lei 200/1967, c/c o art. 66 do Decreto 93.872/1986) . (Acórdão 1895/2014-TCU-Segunda Câmara; rel. Min. Ana Arraes) .
A omissão no dever de prestar contas da aplicação de recursos transferidos mediante convênio ou instrumentos congêneres configura ofensa não só às regras legais, mas também aos princípios basilares da Administração Pública, dando ensejo ao surgimento de presunção de integral dano ao erário, pelo desvio dos valores recebidos. (Acórdão 196/2016-TCU-Plenário; rel. Min. Benjamin Zymler) 
A apuração de responsabilidade nas matérias submetidas à apreciação do TCU não se vincula à indicação de conduta dolosa do agente. Impõe-se ao gestor público o dever de demonstrar a boa e regular aplicação dos recursos sob sua guarda, sendo que a omissão ou falta de exação no cumprimento dessa obrigação induz à presunção de culpa. (Acórdão 760/2013-TCU-Plenário; rel. Min. Ana Arraes) 
A não comprovação da boa e regular aplicação de recursos federais em face da omissão no dever de prestar contas constitui grave inobservância do dever de cuidado no trato com a coisa pública, revelando a existência de culpa grave, uma vez que se distancia do que seria esperado de um administrador minimamente diligente, o que caracteriza erro grosseiro a que alude o art. 28 do Decreto-lei 4.657/1942 (Lei de Introdução às Normas do Direito Brasileiro) , incluído pela Lei 13.655/2018. (Acórdão 8.879/2021-TCU-1.ª Câmara; rel. Min. Benjamin Zymler) 
11.15.	Assim, a par eventual confusão que possa se depreender do recurso em exame a respeito das naturezas jurídicas do processo de controle externo com trâmite no TCU e das ações com fulcro na Lei 8.429/1992, cumpre analisar a regularidade da execução do PEJA em Bom Conselho/PE, no exercício de 2013, a partir das contas encaminhadas ao FNDE pelo recorrente. Nota-se que o Sr. Dannilo exerceu o cargo de prefeito municipal entre 2013 e 2020, portanto lhe cabia prestar as contas do Programa, cujo prazo final expirou em 3/8/2015, conforme a Resolução nº 43 do Conselho Deliberativo do Fundo Nacional de Desenvolvimento da Educação.
11.16.	Dentre os documentos exigidos pela legislação de regência para a prestação de contas do PEJA está o parecer conclusivo do Conselho do Fundeb, conforme previsão do artigo 19, § único da Resolução FNDE/CD 48/2012, vigente à época. O recorrente anexou ao recurso as Atas de Reuniões do Conselho Municipal de Acompanhamento e Controle Social do Fundeb - CACS sobre a execução do programa entre os exercícios de 2013 e 2016, todas realizadas na mesma data de 4/3/2021, às 14 horas, nas dependências da Secretaria Municipal de Educação de Bom Conselho/PE (peça 70) . 
11.17.	 As atas são bastante sucintas e o fato de as reuniões acontecerem vários anos após os exercícios aos quais se referem lança considerável dúvida sobre a sua confiabilidade, se afigurando mais como o cumprimento de uma formalidade. Por sinal, a reunião em 4/3/2021 foi posterior à apresentação das contas do PEJA ao FNDE, em 1º/3/2021 (peça 68) , e não teria sido inserta no SiGPC por "problemas técnicos na plataforma" (peça 66, p. 5) . No SiGPC consta que o parecer conclusivo foi encaminhado ao FNDE em 7/8/2021. 
11.18.	Mesmo no caso de ausência do parecer conclusivo dos conselhos de acompanhamento local, o TCU possui julgados no sentido de não ser fator impeditivo para a comprovação da boa e regular aplicação dos valores federais recebidos (v.g. Acórdão 4811/2016-TCU-Segunda Câmara; rel. Min. Ana Arraes e 2.364/2018-TCU-2ª Câmara; rel. Min. Marcos Bemquerer) . 
11.19.	Em adição, há julgados admitindo que a ausência do aludido parecer conclusivo gera presunção apenas relativa de dano ao erário, e que a comprovação da regularidade das despesas pode ser realizada por outros meios lícitos de prova, com documentação apta para essa finalidade (Acórdãos 1423/2008-TCU-1.ª Câmara; rel. Min. Augusto Nardes e 662/2020-TCU-Plenário; rel. Min. Ana Arraes) . Nesse sentido, desta feita opta-se por relevar a baixa confiabilidade do documento apresentado, por sinal, desacompanhado dos atos de nomeação de seus subscritores à época da execução em 2013. 
11.20.	Prosseguindo, a Resolução/CD/FNDE 2/2012, que estabeleceu orientações, critérios e procedimentos para utilização obrigatória do Sistema de Gestão de Prestação de Contas - SiGPC, desenvolvido pelo FNDE, prevê em seu artigo 2º os elementos que deveriam constar das referidas contas, além daqueles previstos nas resoluções que instituíram os repasses, dentre eles o relatório de cumprimento do objeto e de benefícios alcançados, extratos bancários e respectivas conciliações, documentos licitatórios e outros. Alguns inexistem na documentação anexada ao recurso (peça 69) , e pesquisa ao SiGPC (acesso público) no site do FNDE não permitiu visualizar qualquer desses documentos, razões pelas quais o exame a seguir tem enfoque nos aspectos de natureza fiscal e financeira, a exemplo de notas fiscais, recibos e extratos, entre outros que possam identificar o nexo entre recursos geridos, despesas e seus beneficiários. 
11.21.	A Resolução/CD/FNDE 48/2012 regulamenta a execução do programa, com destaques para os dispositivos que explicitam os objetivos do PEJA (art. 2.º) , os beneficiários (art. 3.º) , as condições para o financiamento de novas turmas (art. 4.º) , a necessidade de cadastrar as novas turmas em sistema informatizado do Ministério da Educação (art. 5º) , os critério e forma de cálculo do apoio financeiro por cada novo aluno (arts. 6.º e 7º) e a forma de movimentação dos recursos em contas corrente e de investimento (arts. 13 e 14) . Merece destaque, também, a Lei 9.394/1996, em seu artigo 70, ao qual a resolução em tela faz alusão (art. 4º) :
Art. 70. Considerar-se-ão como de manutenção e desenvolvimento do ensino as despesas realizadas com vistas à consecução dos objetivos básicos das instituições educacionais de todos os níveis, compreendendo as que se destinam a:
I - remuneração e aperfeiçoamento do pessoal docente e demais profissionais da educação;
II - aquisição, manutenção, construção e conservação de instalações e equipamentos necessários ao ensino;
III - uso e manutenção de bens e serviços vinculados ao ensino;
IV - levantamentos estatísticos, estudos e pesquisas visando precipuamente ao aprimoramento da qualidade e à expansão do ensino;
V - realização de atividades-meio necessárias ao funcionamento dos sistemas de ensino;
VI - concessão de bolsas de estudo a alunos de escolas públicas e privadas;
VII - amortização e custeio de operações de crédito destinadas a atender ao disposto nos incisos deste artigo;
VIII - aquisição de material didático-escolar e manutenção de programas de transporte escolar.
11.22.	A prestação de contas apresentada ao FNDE pelo Sr. Dannilo está assim organizada, observando que há documentos relativos ao exercício de 2014, pois o recorrente afirma que parte dos recursos recebidos em 2013 foi reprogramada para 2014 (peça 69) :
Quadro 'Autorização de Despesas' (p. 1) ;
Demonstrativo de Execução Físico-Financeira (p. 2) ;
Demonstrativo da Receita e da Despesa (p. 3) ;
Extrato Conta Corrente (p. 4-6) ;
Extrato Conta Aplicação (p.7) ;
Relação de Pagamentos (p. 8) ;
Relatório de Documentos de Despesa (Notas Fiscais e Folha de Pgto) (p. 9-11) ;
Comprovante entrega da prestação de contas do PEJA 2014 ao FNDE (p. 12) ;
Relação de Pagamentos PEJA 2014 (p. 13) ;
Demonstrativo da Receita e Despesa PEJA 2014 (p. 14) ;
Relatório de Documentos de Despesas (NF´s e Folha de Pgto) PEJA 2014 (p. 15-17) ;
Quadro 'Autorização de Despesas' PEJA 2014 (p. 18) ;
Demonstrativo de Execução Físico-Financeira (p. 19) ;
Extrato Conta Aplicação PEJA 2014 (p. 20) .
11.23.	No quadro de despesas de 2013 (peça 69, p. 1) há beneficiários pessoas físicas e jurídicas, com os respectivos procedimentos licitatórios que os escolheram, quando aplicável (peça 69, p. 1) . A empresa Localizar Construção e Locação consta como a maior beneficiária dos pagamentos, com o montante de R$ 438.675,00, destinado ao transporte escolar. Em seguida figura o próprio Município de Bom Conselho/PE, com R$ 350.000,00, para a folha de pagamento de professores. A aquisição de material escolar, no total de R$ 154.792,50, teria sido feita junto a três fornecedores; Paulo Sérgio Costa da Purificação, ZL Comércio Ltda. e Maria Aparecida Dias da Silva. 
11.24.	Há também despesa com gênero alimentício (R$ 289,00) , aquisição de "terno de futebol para alunos do EJA" (sic) (R$ 534,00) , palestrante para formação de professores (R$ 400,00) , aquisição de blusas dos alunos para projeto pedagógico (R$ 1.440,00) , professor/pessoa física (R$ 1.700,00) e outra de R$ 450,00, com descrição ilegível. 
11.25.	As despesas em princípio se enquadram nos objetivos do PEJA, com a possível exceção das roupas, ressalvando que as descrições mencionem seu uso por alunos (R$ 534,00 e R$ 1.440,00) . Dois pagamentos constam no extrato bancário (p. 4-6) com valores menores que no quadro supracitado (R$ 1.700,00 x R$ 1.615,00 e R$ 400,00 x R$ 336,00) , e não consta o pagamento das blusas. Pesquisa ao sistema SiGPC (acesso público) no site do FNDE não permitiu localizar as notas fiscais para verificação e cotejo com os lançamentos bancários e os valores informados para as licitações. 
11.26.	No Relatório de Documentos de Despesa (p. 9-11) , os valores das notas fiscais correspondem aos lançamentos bancários em favor dos respectivos beneficiários. No entanto, importa destacar que as duas maiores despesas informadas no quadro de 'Autorização de Despesas' (p. 1) divergem dos lançamentos no extrato. A despesa com folha de pagamento de professores da prefeitura teria sido de R$ 350.000,00, mas o somatório dos débitos em favor da prefeitura no extrato monta a R$ 441.936,73, valor também indicado no supracitado Relatório de Documentos de Despesa. E o serviço de transporte implicou em gasto de R$ 17.600,00, embora o valor indicado no quadro 'Autorização de Despesas' seja de R$ 438.675,00, como visto. Neste caso, possivelmente por se referir ao valor total do Pregão 007/2013. Atualmente a atividade econômica da Localizar Construção e Locação, empresa beneficiária dos pagamentos, consta como 'Transporte rodoviário de carga e mudança'. 
11.27.	O recente Acórdão 13.306/2021-TCU-1.ª Câmara tratou de situação similar à do presente processo. No caso, a execução do Programa PEJA, relativo ao exercício de 2013, em Vicência, outro município do Estado de Pernambuco, onde o prefeito municipal da gestão 2013/2016 não prestou contas, somente vindo a fazê-lo após a citação do TCU em sede de tomada de contas especial. 
11.28.	Por sinal, em razão dessa circunstância, a unidade técnica instrutora aguardou pela emissão de nota técnica pelo FNDE, embora a autarquia não mais pudesse, eventualmente, vir a aprovar as contas, pois estas também já estavam no TCU. Em sua análise da execução física, o Fundo concluiu que os valores executados, segundo extrato bancário, permitiriam custear cinco novos alunos em 2013, mas observou que não houve a declaração de cinco novas matrículas para aquele município nas bases de dados da Sinopse Estatística da Educação Básica do INEP. E quanto a execução financeira, compreendeu o Fundo que do cotejo de valores alegadamente executados no período 2013 a 2016 com as despesas informadas e os extratos bancários disponíveis, caberia responsabilizar o gestor pela totalidade dos recursos. 
11.29.	O relator do processo observou que era falho o acompanhamento do Fundo, pois as contas de 2014 estavam na situação de adimplentes, ainda que tenha havido o repasse de valor proveniente de sobra do exercício de 2013 e nenhuma nova despesa sido registrada em 2014. Traz-se o seguinte trecho do voto que orientou o supracitado aresto:
27. No caso, o débito de valores remanescentes nesta TCE foi dispensado na Nota Técnica n. 150/2020 do Fundo, ao argumento de que as normas permitem que os entes federados prorroguem os recursos não executados para o ano seguinte. Todavia, se, no ano seguinte, não for comprovado o emprego destes recursos, ou as contas forem colocadas em situação de adimplência, perde-se de vista qualquer eventual saque, pagamento realizado ou devolução de recursos, eis que não há prestação de contas, não se sabendo, ao certo, o destino final da verba.
28. Tendo em vista que os valores realizados entre 2013 e 2016 ocorreram na gestão do responsável Paulo Tadeu Guedes Estelita, e não se provaram os pagamentos realizados no período, além do que foi efetuado saque na conta do Banco do Brasil de R$ 125.492,18 (agência 1363 c/c 15010-X) , sem qualquer comprovação de uma eventual devolução, conjugados à ausência de cumprimento de metas, atestada pelo FNDE, o valor impugnado nesta TCE deve ser correspondente à totalidade da verba repassada, eis que não foi comprovada a boa e regular aplicação das verbas na prestação de contas.
29. Observe-se que há evidente indício de que o objeto não foi atingido, em termos de alunos formados pelo EJA, efetuando-se pagamentos de despesas, algumas relacionadas e, outras, não relacionadas ao programa, como o saque em espécie de R$ 125.492,18 no final de 2016, sendo que as despesas realizadas devem comprovadamente se restringir à execução de ações do EJA, conforme art. 14, parágrafo terceiro, da Resolução FNDE 48/2012, devendo-se exigir do responsável o ressarcimento da totalidade do valor recebido, eis que não há comprovação da devolução de recursos ou do alcance das metas.
11.30.	No que se refere à execução física do PEJA em Bom Conselho/PE, exercício 2013, não há informações, nas contas, sobre o número de alunos que seriam atendidos, tampouco do custo por aluno e, finalmente, se a meta foi atingida, assim como as razões para o eventual não atingimento. 
11.31.	Em relação à execução financeira, verificando o extrato bancário anexado ao recurso do Sr. Dannilo, vê-se o saldo nulo em 30/12/2013, coincidindo com o extrato juntado pelo próprio FNDE na fase interna das contas (peça 6) . Por sua vez, o extrato da Conta de Aplicação informa saldo de rendimentos líquidos no valor de R$ 16.991,37, em 31/12/2013, contudo, sem informação nos autos acerca de sua destinação. Desse modo, salvo melhor juízo, não resta comprovada a efetiva transferência de R$ 238.127,83 registrados como 'Saldo a Reprogramar para o Exercício Seguinte', e que teriam sido aplicados em 2014, conforme argumentado pelo recorrente e, de fato, autorizado pelo artigo 14, §2.º da Resolução/CD/FNDE/ 48, de 2/10/2012, então vigente. A documentação juntada a título de prestação de contas do PEJA/2014 informa despesas no valor de R$ 242.733,71 (peça 69, p. 12 a 20) e no SiGPC as contas estão atualmente na situação 'Aguardando Análise'. 
11.32.	Por essas constatações, as contas do PEJA/2013 encaminhadas pelo recorrente não permitem concluir com suficiente segurança sobre a correção das execuções física e financeira do programa em Bom Conselho/PE. De todo modo, o Sr. Dannilo Cavalcante Vieira poderá trazer aos autos, em sede de recurso de revisão (art. 35 da Lei 8.443/1992) , nova documentação apta a alterar o mérito do acórdão recorrido.  
CONCLUSÃO
12.	Das análises anteriores, conclui-se que:
	a) não houve a prescrição das pretensões punitiva e ressarcitória do Tribunal pelos ditames do Código Civil (Acórdão 1441/2016-TCU-Plenário) , mas, sim, pelas regras da Lei 9.873/1999 (RE 636.886-STF - Tema 899 da Repercussão Geral) ;
	b) a documentação anexada ao recurso não comprova satisfatoriamente a regular execução do PEJA em Bom Conselho/PE, no exercício de 2013. 
DA PROPOSTA DE ENCAMINHAMENTO
13.	Ante o exposto, submete-se à consideração superior a presente análise do recurso de reconsideração interposto por Dannilo Cavalcante Vieira contra o Acórdão 382/2018-TCU-Plenário, propondo-se, com fundamento nos artigos 32, I e 33, da Lei 8.443/1992, e artigo 285, do RI/TCU:
a) conhecer do recurso e, no mérito, dar-lhe provimento, em razão da ocorrência da prescrição, pelos ditames da Lei 9.873/1999, e do entendimento do Supremo Tribunal Federal no Recurso Extraordinário 636.886 (Tema 899 da Repercussão Geral) ;
b) subsidiariamente à proposta anterior, conhecer do recurso e, no mérito, negar-lhe provimento;
c) dar ciência da decisão que vier a ser proferida ao recorrente e aos demais interessados.
O corpo diretivo da Serur se manifestou pela negativa de provimento do recurso, como transcrito a seguir (peças 87-88) :
Trata-se de recurso de reconsideração interposto por Dannilo Cavalcante Vieira (peças 68-70) contra o Acórdão 1434/2021-TCU-Primeira Câmara (peça 42) .
2.	Com as devidas vênias, discordo de maneira parcial do encaminhamento de mérito procedido pelo auditor desta D4/Serur (peça 86) , quanto ao reconhecimento da prescrição intercorrente. 
3.	O auditor defende que teria havido prescrição intercorrente (item 10.25) , considerando que "as causas de interrupção elencadas acima permitem evidenciar que o processo não teve andamento regular, pois entre o recebimento, em 24/8/2015, do Ofício 23700E/2015 (peças 4-5) e a e a assinatura da Informação 4259/2018, em 1º/11/2018 (peça 7) , transcorreu período superior a três anos".
4.	Tendo em vista que os processos de 'tomada de contas especial' não são constituídos por todas as peças do processo originador do órgão concedente, entendo que  resta prejudicada a avaliação quanto à ocorrência da prescrição intercorrente, na medida em que podem existir atos processuais - entre os marcos interruptivos mencionados no parágrafo acima - que não foram acostados aos autos desta TCE.
5.	Assim, manifesto-me de acordo apenas com a alínea "b" da proposta de encaminhamento do auditor-instrutor (peça 86) , no sentido de conhecer deste recurso, para no mérito negar-lhe provimento.
 O Ministério Público junto ao TCU divergiu (peça 89) , por entender ter ocorrido a prescrição da pretensão ressarcitória e punitiva.

Marcus Vinícius Alencar Sampaio (29528/OAB-PE), Paulo Gabriel Domingues de Rezende (26965/OAB-PE) e outros.

Procurador Marinus Eduardo De Vries Marsico.

TOMADA DE CONTAS ESPECIAL. RECURSO DE RECONSIDERAÇÃO. CONHECIMENTO. OCORRÊNCIA DE PRESCRIÇÃO INTERCORRENTE. PROVIMENTO.

TOMADA DE CONTAS ESPECIAL (TCE)

Secretaria de Recursos (Serur); Secretaria de Controle Externo de Tomada de Contas Especial (SecexTCE).

Trata-se de recurso de reconsideração interposto por Dannilo Cavalcante Vieira contra o Acórdão 1434/2021-TCU-Primeira Câmara, mantido pelo Acórdão 4.028/2021-TCU-1.ª Câmara, ambos de relatoria do E. Ministro Benjamin Zymler, por meio do qual teve suas contas julgadas irregulares, com imputação de débito e aplicação da multa prevista no art. 57 da Lei 8.443/1992. 
Conheço do recurso, uma vez atendidos os requisitos atinentes à espécie.
No que se refere à prejudicial de mérito de que tratam a Lei 9.873/1999 e a Resolução TCU 344/2022, deve ser considerado como termo inicial da contagem de tempo a data do último pagamento glosado (03/08/2015) . 
Houve interrupção da prescrição nos seguintes momentos, até a prolação do Acórdão 1434/2021-TCU-Primeira Câmara ora recorrido: 
 a) fase interna da TCE: (a) Informação 4259/2018, de 1º/11/2018 (cf. assinatura eletrônica do Coordenador-Geral de Acompanhamento de Prestação de Contas) (peça 7) ; (b) emissão do Termo de Instauração da TCE 680/2018, de 11/12/2018 (peça 1) e (c) Relatório de TCE 755/2018, de 3/5/2019.
b) fase externa da TCE: (a) instrução da Secex-TCE, de 11/9/2019 (peça 20) ; (b) despachos do diretor e do secretário, ambos de 16/9/2019 (peça 21-22) ; (c) despacho do relator, de 23/9/2019 (peça 23) ; (d) instrução da Secex-TCE, de 16/9/2020 (peça 37) ; (e) despachos do diretor e do secretário, ambos de 23/9/2020 (peças 38-39) e (f) parecer do MPTCU, de 29/1/2021 (peça 41) .
Tais elementos demonstram que entre o recebimento, em 24/08/2015, do Ofício 23700E/2015 (peças 4-5) e a assinatura da Informação 4259/2018, em 01/11/2018 (peça 7) , transcorreu período superior ao previsto pelo art. 8º Resolução TCU 344/2022, consumando-se a prescrição intercorrente.
Sendo assim, forçoso dar provimento ao presente recurso, tornar insubsistente os itens 9.2 a 9.4 do Acórdão 8462/2021-TCU-Primeira Câmara e arquivar o presente processo, com fundamento no art. 11 da Resolução TCU 344/2022.
Ante o exposto, VOTO por que seja adotada a minuta de acórdão que trago ao exame deste Colegiado.
TCU, Sala das Sessões, em 22 de novembro de 2022.
WALTON ALENCAR RODRIGUES 
Relator